【裁判字號】    90,台上,7086
【裁判日期】    901115
【裁判案由】    妨害自由
【裁判全文】
最高法院刑事判決                                九十年度台上字第七○八六號
    上  訴  人  台灣高等法院檢察署檢察官
    上  訴  人
    即  被  告  甲○○
    選任辯護人  薛欽峰律師
    上  訴  人
    即  被  告  乙○○
右上訴人等因被告等妨害自由案件，不服台灣高等法院中華民國九十年八月十六日第
二審判決（九十年度上訴字第一六七七號，起訴案號：台灣士林地方法院檢察署八十
八年度偵字第一二一四五號），提起上訴，本院判決如左：
    主  文
原判決撤銷，發回台灣高等法院。
    理  由
本件原判決認定上訴人甲○○因其父所留遺產糾紛，對其弟即告訴人黃文雄心生不滿
，上訴人乙○○竟率同其母甲○○、友人邱思豪（未據起訴）及不詳年籍姓名之代書
、仲介、友人等十名成年男子，基於犯意聯絡及行為分擔，於民國八十八年十月十六
日中午十二時二十分許，無故侵入台北市○○區○○路二二六巷十八號三樓黃文雄所
開設之「集雅公司」工廠內，由其中六名不詳姓名男子守在樓上六個出入口，樓下亦
有人負責把風，另三名男子先在房間內將午睡之黃文雄叫醒後，基於傷害之犯意聯絡
，共同毆打黃文雄，再強行將黃文雄帶往辦公室內，以此非法方法剝奪黃文雄之行動
自由。隨後進來該辦公室之乙○○承前之共同傷害犯意與在場不詳姓名男子繼續圍毆
黃文雄，並有人出言脅迫黃文雄在白紙上簽名蓋章，表示要辦理房屋移轉事宜及恐嚇
稱：「要帶到山上剁手腳」等語，甲○○本在另外一間辦公室旁觀，見狀亦進入該辦
公室以台語喝稱：「打乎死」之詞，其他不詳姓名男子聞言又繼續動手圍毆，造成黃
文雄胸部兩處瘀血（八公分×七公分、十五公分×八公分）、腹部瘀血十二公分×三
公分、左手臂瘀血五公分×四公分、左小腿瘀血三公分×二公分等傷害。甲○○、乙
○○又接續以加害生命之事威嚇黃文雄稱：「若不跟她（指甲○○）談，要殺你全家
及押至山上」等語，使黃文雄心生畏怖，致生危害於安全。期間黃文雄之子黃湘豪經
員工余紋杏電話告知趕回工廠，亦被不詳姓名男子逕行推入樓上辦公室，甲○○表示
：「你父親就是欠打」等語，乙○○則恫嚇稱：「要死你全家」等語，黃湘豪雖表示
要打電話、要上廁所，均遭渠等以強脅手段拒絕，而妨害黃湘豪行使權利，並限制行
止，剝奪行動自由。是日下午三、四時許，黃文雄之子黃志豪工作結束返回工廠，見
到其父黃文雄已被打的瘀血受傷，表示欲送渠父親就醫，詎甲○○表示黃文雄若未簽
署重新協商之同意書就不准離去，而與其他不詳姓名男子拉住渠等父子，妨害黃文雄
、黃湘豪、黃志豪行使權利，黃文雄下樓時為乙○○拿出類似扁鑽之物抵住強行押回
二樓辦公室，乙○○、甲○○及其他不詳姓名男子繼續威迫稱：「要簽署同意書才能
走，若不簽署同意書就不讓你走，而且要殺你」等語，使黃文雄心生畏懼，黃文雄受
此強暴、脅迫而不得不於當日下午四時三十分許簽署三日後再協商之同意書後，由其
子護送前往醫院就醫，計被非法剝奪行動自由達四小時之久，案經黃文雄提出告訴等
情。因而撤銷第一審諭知甲○○無罪及論處乙○○傷害人之身體罪刑之判決，改判依
牽連犯關係，論處甲○○、乙○○共同以非法方法剝奪人之行動自由各罪刑，固非無
見。
惟查：(一)、科刑之判決書所記載之犯罪事實，為論罪科刑適用法律之基礎，故凡於適
用法令有關之重要事項，必須詳加認定明確記載，始足為適用法律之依據。原判決事
實僅記載甲○○因其父所留遺產糾紛，對其弟黃文雄心生不滿，乙○○率同甲○○、
邱思豪及不詳姓名之代書等十名成年男子，基於犯意聯絡及行為分擔，無故侵入黃文
雄開設之集雅公司工廠內等情。但對於其等所聯絡之犯意及分擔之行為為何，並未詳
加認定明確記載，自不足為適用法律之依據。(二)、刑法第三百零二條第一項所謂以非
法方法剝奪人之行動自由，係指私禁而外，將被害人置於自己實力支配之下，妨害其
行動自由者而言。本件原判決僅籠統記載另三名男子「強行將黃文雄帶往辦公室內」
或「黃湘豪表示要打電話、要上廁所，均遭渠等以強脅手段拒絕，並限制行止」，及
「黃文雄下樓時為乙○○拿出類似扁鑽之物抵住強行押回二樓辦公室」等情。但究竟
如何強行將黃文雄帶往辦公室內﹖如何限制黃湘豪之行止﹖黃文雄、黃湘豪如何在乙
○○等之實力支配下﹖其等行動自由如何遭到非法之剝奪﹖等事實則未具體認定明確
記載，遽論以乙○○、甲○○共同以非法方法剝奪人之行動自由罪刑，亦有可議。(三)
、原判決事實欄記載「甲○○本在另外一間辦公室旁觀，見狀亦進入該辦公室以台語
喝稱：『打乎死』之詞，其他不詳姓名男子聞言又繼續動手圍毆，造成黃文雄胸部兩
處瘀血……」等情。但理由欄引述證人余紋杏於第一審八十九年八月十七日庭訊證稱
：「她（甲○○）坐在工作桌旁邊，她說『打乎伊死，打乎伊死』，這時候這些男子
聽到這些話又衝入辦公室圍毆黃文雄」、及於同年十一月二日證稱：「我有聽到『打
乎伊死』……那時候是在談簽不簽切結書的問題，甲○○就補了一句『打乎伊死』」
、「我在客廳時，甲○○和一票人坐在客廳，我沒有辦法看到誰打」等語，為認定甲
○○有參與傷害黃文雄犯意聯絡之論據。然余紋杏之上開證詞，不僅與其於警局初訊
時證稱：「我只知道甲○○與乙○○他們有到工廠來，老板（黃文雄）被押至三樓房
間內遭毆打情事，我沒有親眼所見，因門被關上，只能在門外聽到裡面很吵」（見偵
查卷第八頁）不相一致，原判決未說明其先後不一致之原因，及其取捨之理由，已有
理由不備之違誤外，而依余紋杏在第一審之證詞，僅說明甲○○係坐在工作桌旁邊說
「打乎伊死」之語，或「和一票人坐在客廳」而已，並未證述其有進入辦公室喝稱「
打乎死」之詞，使其他不詳姓名男子聞言又繼續動手圍毆黃文雄之情，則原判決所認
定之事實與所載之理由，亦有相互矛盾之違誤。又余紋杏既係坐於辦公室外，未有目
睹何人毆打告訴人，則其何以知悉「……那時候是在談簽不簽切結書的問題，甲○○
就補了一句『打乎伊死』」之情﹖原審未詳細勾稽余紋杏前後證詞之矛盾，遽以其證
稱甲○○確有說「打乎伊死」之語，認定甲○○為共犯，難謂無違採證法則。(四)、依
原判決事實所載黃文雄遭乙○○等人圍毆及妨害自由期間，余紋杏既能以電話告知黃
文雄之子黃湘豪趕回工廠，何以未同時以電話報警處理﹖又乙○○既有帶同友人邱思
豪、不詳姓名之代書、仲介、友人等到場，且原判決亦認定該等到場之人均為共犯，
則有傳喚該等共犯到庭，以明瞭實情之必要。而乙○○在第一審已供明該代書係某消
防隊之義消分隊長，該消防隊之電話號碼00000000號等語（見一審卷第二四
七、二四八頁），並非不能調查，原審未積極調查，遽行判決，自有調查未盡之違誤
。(五)、本件第一審判決後，檢察官提起上訴，被告等並未上訴，原判決竟謂被告等上
訴意旨如何，且對於檢察官上訴意旨如何，隻字未提，自有已受請求之事項未予判決
，而未受請求之事項，予以判決之違法。檢察官及被告等上訴意旨分別指摘原判決不
當，非全無理由，應認有撤銷發回更審之原因。
據上論結，應依刑事訴訟法第三百九十七條、第四百零一條，判決如主文。
中      華      民      國     九十     年     十一     月     十五     日
                              最高法院刑事第九庭
                                  審判長法官  莊  登  照
                                        法官  洪  明  輝
                                        法官  黃  一  鑫
                                        法官  魏  新  和
                                        法官  林  秀  夫
      右正本證明與原本無異
                                              書  記  官
中      華      民      國     九十     年     十一     月    二十一    日


司法院資訊處製作；財團法人民間司法改革基金會備份。
